臺灣臺中地方法院刑事判決　　　　　　　95年度易字第3808號
公　訴　人　臺灣臺中地方法院檢察署檢察官
被　　　告　丁○○
上列被告因詐欺案件，經檢察官提起公訴（95年度調偵字第275號）
，本院判決如下：
    主    文
丁○○意圖為自己不法之所有，以詐術使人將本人之物交付，處
有期徒刑肆月，如易科罰金，以佰元折算壹日。
    犯罪事實
一、丁○○意圖為自己不法之所有，於民國94年6、7月間，在其
    斯時位於臺中縣烏日鄉○○路○段333號居處內，向甲○○謊
    稱其專精於卡拉OK之生意，雙方可一起合夥經營等語，甲○○不疑有他，而陷於錯誤，旋即表示同意，並於稍後交付新
    臺幣（下同）150,000元予丁○○，而丁○○為取信甲○○
    ，循前雙方金錢往來之慣例，開立票號WG207084號、到期日
    94年9月30日（嗣雙方同意再變更為94年10月15日）、票面
    金額為150,000元之本票1紙予甲○○收執，並於其後，再以
    投資分紅之名義，先後交付30,000元、40,000元予甲○○。
    嗣甲○○於94年10月16日持前揭本票，欲與丁○○商議退出
    合夥時，發現丁○○早已逃逸無蹤，始知受騙。
二、案經甲○○訴請臺灣臺中地方法院檢察署檢察官偵查起訴。
    理    由
壹、程序部分：
    按被告以外之人（包括證人、鑑定人、告訴人、被害人及共
    同被告等）於審判外之陳述雖不符刑事訴訟法第159條之1至
    之4等4條之規定，而經當事人於審判程序同意作為證據，法
    院審酌該言詞陳述或書面陳述作成時之情況，認為適當者，
    亦得為證據；當事人、代理人或辯護人於法院調查證據時，
    知有刑事訴訟法第159條第1項不得為證據之情形，而未於言
    詞辯論終結前聲明異議者，視為有前項之同意，同法第159
    條之5定有明文。立法意旨在於傳聞證據未經當事人之反對
    詰問予以核實，原則上先予排除。惟若當事人已放棄反對詰
    問權，於審判程序中表明同意該等傳聞證據可作為證據；或
    於言詞辯論終結前未聲明異議，基於尊重當事人對傳聞證據
    之處分權，及證據資料愈豐富，愈有助於真實發見之理念，
    且強化言詞辯論主義，使訴訟程序得以順暢進行，上開傳聞
    證據亦均具有證據能力。本件公訴人、被告於本院準備程序
    及審理中表示對於本件卷內已存在之證據之證據能力不爭執
    （本院卷第50頁、第65頁），是本件證人即告訴人甲○○於
    偵訊中及本院準備程序中之指訴等於審判外之言詞陳述，仍
    具有證據能力。
貳、實體部分：
一、有罪部分：
 1、上開事實，訊據被告丁○○於本院審理中固坦承其曾邀同證
    人甲○○共同投資卡拉OK之生意，並因此收受證人甲○○所
    交付之投資款150,000元，及其於取得該等款項後，曾交付
    前述本票、紅利予證人甲○○等事實不諱，惟矢口否認有何
    詐欺取財之犯行，先於偵訊中辯稱：卡拉OK之生意後來沒有
    談成，但先前為了將其前揭居處用於該項生意，其已將前述
    款項用於該址之裝潢上云云；繼於本院準備程序中，又改稱
    ：其係將前述款項交予另一不知名之女性案外人，用以投資
    該女性所經營之卡拉OK店，惟嗣因投資虧損，其就沒有繼續
    投資，前後投資期間約2個月云云；嗣於本院審理中則再改
    辯稱：其已於94年7、8月或8、9月間，將上開款項用於投資
    設於臺中市○○○路附近之「夢之鄉」卡拉OK之業務，惟因
    其週轉不靈，僅做了20餘日就停止，其確實沒有詐騙證人甲○○云云。惟查，前述如何遭被告以其專精於卡拉OK之生意
    ，雙方可一起合夥經營等語訛騙150,000元之事實，業據證
    人甲○○於偵訊、本院審理中證述綦詳，核與被告前述自白
    不諱之內容相符，並有前揭本票影本在卷可佐，足認證人甲○○前述不利於被告之指訴，確與事實相符，自可採為被告
    論罪科刑之依據。至被告雖以前詞置辯，惟其就究是否曾經
    營或參與經營卡拉OK店，先於偵訊中供稱沒有云云；繼於本
    院準備程序中則稱其係另與一女性案外人合夥，惟因投資虧
    損，其僅投資期間約2個月而已；嗣於本院審理中詎又改辯
    稱：其確實已將前述款項投資於卡拉OK之業務，惟因其週轉
    不靈，僅做了20餘日就停止云云，先後所稱不一，有如前述
    ，且三者差異甚殊，是否真實，已非無疑。另被告復未舉出
    該所謂「女性案外人」者之真實姓名、年籍及住居所等資料
    ，供本院予以傳訊檢證其所辯是否屬實；則被告上開先後所
    辯之內容，即無任何憑證可稽，自無從遽採為有利被告之認
    定。至證人丙○○雖於本院審理中證稱其曾經聽被告表示欲
    投資卡拉OK等語，惟證人丙○○此部分所述，係轉述被告片
    面之陳述，性質上係屬傳聞證據，本難以採信，此觀證人丙○○嗣旋即補充證稱但其並不知道被告有無實際經營卡拉OK
    等語，猶足可證，是證人丙○○上開證述內容，即無從採為
    被告供述之佐證，而為被告有利之認定。綜上所述，本案事
    證明確，被告詐欺取財犯行洵堪認定。
 2、被告行為後，刑法業於94年1月7日修正，於同年2月2日公布
    ，於95年7月1日施行。按行為後法律有變更者，適用行為時
    之法律，但行為後之法律有利於行為人者，適用最有利於行
    為人之法律，修正後即現行刑法第2條第1項訂有明文。而刑
    法第339條第1項之詐欺取財罪，其罰金刑之法定刑原為得科
    銀元1,000元以下罰金，因罰金罰鍰提高標準條例第1項前段
    規定，提高為10倍，為得科銀元、10,000以下罰金。而依修
    正後刑法施行法第1條之1規定：「（第1項）中華民國94 年
    1月7日刑法修正施行後，刑法分則編所定罰金之貨幣單位為
    新臺幣。（第2項）94年1月7日刑法修正時，刑法分則編未
    修正之條文定有罰金者，自94年1月7日刑法修正施行後，就
    其所定數額提高為30倍。但72年6月26日至94年1月7日新增
    或修正之條文，就其所定數額提高為3倍」，及刑法第33 條
    第5款修正為：「主刑之種類如下：五、罰金：新臺幣1,0
    00元以上，以百元計算之」等規定觀之，依修正後之法律，
    刑法第339條第1項之詐欺取財罪所得科處之罰金刑最高額為
    新臺幣30,000元、最低額為新臺幣1,000元。然依被告行為
    時即修正前刑法第33條第5款規定之罰金最低額為銀元1元，
    並提高10倍計算，前開詐欺取財罪之罰金刑，最高額為銀元
    10,000，最低額為銀元10元，若乘以3倍而換算為新臺幣，
    最高額雖與新法同為新臺幣30,000元，然最低額則僅為新臺
    幣30元。因此，比較上述修正前、後之刑罰法律，自以被告
    行為時即修正前關於科處罰金刑之法律較有利於被告。是本
    件被告之犯行，應依修正前刑法之相關規定予以論處。
 3、核被告所為係犯刑法第339條第1項詐欺取財。爰審酌被告正
    值壯年，不思勤奮工作，竟藉詐取他人財物獲利之心態可議
    ，然念其犯後坦承大部分之犯罪事實，態度尚可，犯罪所得
    金額非鉅，及其犯罪手法、嗣雖與證人甲○○達成調解，惟
    至今尚未依約履行，是證人甲○○僅形式上取得調解筆錄，
    實質上並未獲得賠償等一切情狀，量處如主文所示之刑，並
    依修正前刑法第41條第1項前段、修正刪除前罰金罰鍰提高
    標準條例第2條規定，諭知易科罰金之折算標準（被告行為
    時，依修正前刑法第41條第1項前段、修正刪除罰金罰鍰提
    高標準條例第2條之規定，有期徒刑、拘役易科罰金之折算
    標準，原以銀元100元、200元、300元折算1日，經折算為新
    臺幣後，應以新臺幣300元、600元、900元折算1日，而刑法
    第41條第1項前段修正後，則規定為以新臺幣1,000元、2,00
    0元或3,000元折算1日，此因屬科刑規範事項之變更，其折
    算標準為裁判時所應諭知，自有就新舊法規定比較之必要，
    經比較新舊法結果，以被告行為時關於易科罰金之規定，較
    有利於被告。）
二、不另為無罪之諭知部分：
 1、公訴意旨另稱：被告承前為自己不法所有之意圖，並基於概
    括之犯意，於94年4月間，在其前揭居處內，向證人甲○○
    佯稱專精於工商融資業務，並邀證人甲○○一同加入投資，
    且要求證人甲○○將資金交予被告運用，以3個月為期計算
    紅利，致證人甲○○陷於錯誤，即自94年5月間起，陸續交
    付款項予被告，被告每次向證人甲○○取款後，均會開立交
    付款項當日之本票予證人甲○○，期間被告並分別於94年6
    月、7月間，向證人甲○○偽稱放款有賺錢，支付紅利30,00
    0元及40,000元予證人甲○○，以取信證人甲○○，致證人
    甲○○不疑有他，迄94年10月7日止，共交付586,000元（起
    訴書原係連同前揭卡拉OK部分之150,000元，合併計算為736
    ,000 元，茲扣除上開150,000元後，應為586,000元）予被
    告。因認被告此部分亦涉有刑法第339條第1項詐欺取財罪嫌
    等語。
 2、按犯罪事實應依證據認定之，無證據不得認定其犯罪事實，
    不能證明被告犯罪者，應諭知無罪之判決，刑事訴訟法第15
    4條第2項、第301條第1項分別定有明文。又犯罪事實之認定
    ，應憑真實之證據，倘證據是否真實尚欠明確，自難以擬制
    推測之方法，為其判斷之基礎。且認定犯罪事實之證據係指
    足以認定被告確有犯罪行為之積極證據資料而言，該項證據
    自須適合於被告犯罪事實之認定，始得採為斷罪資料。故刑
    事訴訟上之證明資料，無論其為直接或間接證據，均須達於
    通常一般人均不致有所懷疑，而得確信其為真實之程度，始
    得據為有罪之認定，若關於被告是否犯罪之證明未能達此程
    度，而有合理懷疑之存在，致使無從形成有罪之確信，根據
    罪證有疑，利於被告之證據法則，即不得據為不利被告之認
    定（最高法院53年臺上字第65 6號、29年上字第3105號、76
    年度臺上字第4986號及32年上字第67號判例參照）。又按告
    訴人之告訴，係以使被告受刑事訴追為目的，是其陳述是否
    與事實相符，仍應調查其他證據以資審認（最高法院52年台
    上字第1300號判例參照）。再按刑法第339條第1項詐欺罪之
    成立，以意圖為自己或第三人不法所有，以詐術使人將本人
    或第三人之物交付為要件。所謂以詐術使人交付，必須被詐
    欺人因其詐術而陷於錯誤，若其所用方法，不能認為詐術，
    亦不致使人陷於錯誤，即不構成該罪（最高法院46年台上字
    第260號判例參照）。
 3、公訴人認被告涉有此部分之罪嫌，無非係以證人即告訴人甲○○於偵訊中之指述，暨本票影本等為其論據。而經訊之被
    告於本院審理時雖對證人甲○○曾將上開586,000元交予其
    使用之事實坦認不諱，但堅決否認有何詐欺取財之之情事，
    辯稱其並沒有從事工商融資業務，遑論邀約證人甲○○共同
    合夥經營此項業務，這些錢證人甲○○都有向其收取利息，
    其亦已經陸續還了一些等語。
 4、經查：
  (1)證人甲○○於偵訊及本院準備程序中固以告訴人之身份一再
    指稱：被告佯稱其專精於工商融資業務，雙方可一起合夥云
    云，惟此除其個人片面之指述外，別無其餘事證可稽，是否
    屬實，已非無疑。且證人甲○○嗣於本院審理中，改依證人
    身分到庭，並經本院諭令具結後，旋即改稱：「（本院問：
    你交錢給被告是要賺利息錢，還是大家一起合夥做生意？）
    只有150,000元說要投資卡拉OK的，其他都是被告要從事融
    資，我要賺取被告的利息，並不是向借貸的人收取利息，因
    為借貸的人我也不認識，所以我是向被告收利息。」、「（
    本院問：本票上面得金額是否就是實際交付給他〈指被告，
    下同〉的金額？）有扣掉利息，那張投資卡拉OK的本票沒有
    扣利息，就是150,000元。」、「（檢察官問：他是利息先
    算給你，還是確實有借錢之後向別人拿利息交給你？）他拿
    得時候就先算利息，被告說他把答應給我的利息先算給我，
    就時拿錢要放款的時候，當天就先算利息給我。」、「（檢
    察官問：你每次借錢給他有無記帳？）沒有，因為被告利息
    連本金開本票給我，就是1 筆1張本票。」等語，就其究係
    基於投資或借貸之原因，而將上開586,000元交予被告，所
    述內容與其前述於偵訊及本院準備程序中之指訴，大相迥異
    ，猶難據為不利被告之認定。且期間，被告曾經返還100,00
    0元予證人甲○○，亦經證人甲○○於本院審理中證述屬實
    ，則如係共同合夥投資，衡情，當無於合夥期間內，先行返
    還一部股金之理，益徵證人甲○○前述於偵訊及本院準備程
    序中之指訴，尚不得採為不利被告之依據。
  (2)至卷附證人甲○○所提關於此部分之本票影本等，僅能證明
    被告與證人甲○○間有所金錢往來，尚不能證明被告曾向證
    人甲○○訛稱其專精於工商融資業務，雙方可一起合夥等語
    。另公訴人所舉之證人丙○○、乙○○於本院審理中均一致
    表示不清楚被告與證人甲○○間金錢往來之事等語，亦不能
    用以證明被告曾向證人甲○○施以此部分詐術之行為。
  (3)綜上所述，公訴人認被告涉有此部分詐欺取財罪嫌所舉之證
    據資料，經本院調查審閱後，尚不足以形成不利被告之心證
    ，此外，本院復查無其他積極證據足認被告有此部分所指施
    用詐術之行為，揆諸前揭法條及判例意旨，原應為有利於被
    告之認定，為其無罪之諭知，因公訴人認被告此部分犯行，
    與前揭論罪科刑之部分，有連續犯之裁判上一罪關係，爰不
    另為無罪之諭知。
據上論斷，應依刑事訴訟法第299條第1項前段，刑法第2條第1項
、第339條第1項、（修正前）第33條第5款、（修正前）第41條
第1項前段，罰金罰鍰提高標準條例第1條、（修正刪除前）第2
條，判決如主文。
本案經檢察官楊朝嘉到庭執行職務。
中　　華　　民　　國　　96　　年　　4 　　月　　3 　　日
                  刑事第14庭    審判長法  官  陳  葳
                                      法  官  劉逸成
                                      法  官  林世民
上正本證明與原本無異。
如不服本判決，應於送達後10日內向本院提出上訴狀（須附繕本
），上訴於臺灣高等法院臺中分院。
                                      書記官  紀俊源
中　　華　　民　　國　　96　　年　　4 　　月　　3 　　日
附錄論罪科刑法條：
中華民國刑法第339條
意圖為自己或第三人不法之所有，以詐術使人將本人或第三人之
物交付者，處5年以下有期徒刑、拘役或科或併科1,000元以下罰
金。
以前項方法得財產上不法之利益或使第三人得之者，亦同。
前二項之未遂犯罰之。
